臺灣花蓮地方法院民事判決
111年度花簡字第105號
原      告  陳泰華  
訴訟代理人  曾泰源律師
被      告  陳涵縈

訴訟代理人  林政雄律師
            劉佳盈律師 
上列當事人間請求履行和解契約事件，本院於民國111年6月29日
言詞辯論終結，判決如下：
    主      文
原告之訴駁回。
訴訟費用由原告負擔。
    事實及理由
一、原告主張：
　㈠兩造前為配偶關係，被告前因誣指原告對其涉嫌強制性交，
    經本院107年度花簡字第328號刑事簡易判決誣告有罪，並判
    處有期徒刑4月；嗣被告提起上訴，兩造於本院107年度簡上
    字第59號刑事誣告案件(下稱系爭刑事案件)審理期間達成和
    解，並簽立內容為：被告同意將門牌號碼為花蓮縣○○鄉○○村
    00鄰○○○街000號(稅籍編號：00000000000，下稱系爭房屋)
    稅籍名義人及如附表所示國有基地(下稱系爭土地)租賃契約
    書之承租人，均變更為原告，即被告應將系爭房屋事實上處
    分權讓與原告，由原告取得事實上處分權稅籍登記後，向國
    有財產署取得承租權之和解書(如附件，下稱系爭和解契約)
    ，被告始獲減輕為有期徒刑2月及緩刑2年之刑之宣告。
　㈡然被告事後竟藉故不依約履行，甚還要求原告應給付新臺幣2
    00萬元才願意配合履行系爭和解契約之條件。為此，爰依系
    爭和解契約法律關係請求被告履行等語。並聲明：⒈被告應
    將系爭房屋稅籍名義人移轉登記為原告。⒉被告應協同原告
    依照國有非公用不動產租賃作業程序(下稱系爭作業程序)第
    33點規定，於向國有財產署北區分署花蓮辦事處(下稱國財
    署)辦理轉讓系爭土地租賃權讓與原告之日前，應先提出轉
    讓契約書申請，徵得該機關的同意，並應於轉讓之日起1個
    月內，會同受讓人即原告填具轉讓申請書，及第33點所規定
    的文件，提出向該辦事處申請租賃權的換約讓售與原告，變
    更為原告名義。
二、被告則以：
　㈠兩造原為夫妻，系爭房屋為被告所有，並供兩造居住使用，
    被告亦為系爭房屋納稅義務人，該屋坐落之基地亦由被告向
    國有財產署承租，並繳納租金，後因系爭刑事案件，無奈與
    原告簽立系爭和解契約。
　㈡依系爭和解契約之文義，兩造係約定被告將系爭房屋之「使
    用權」賠償給原告，即被告將系爭房屋無償提供原告使用，
    成立「使用借貸」之法律關係，而並非被告將系爭房屋之「
    所有權」或「事實上處分權」移轉予原告，原告自不得請求
    被告將系爭房屋稅籍名義人變更為原告。而原告既未受系爭
    房屋之產權，依系爭作業程序之規定，自不得主張受讓系爭
    土地之租賃權，而請求被告協同辦理系爭土地承租權變更登
    記。至系爭和解契約記載系爭房屋及系爭土地之承租權亦一
    併賠償予原告，是為使原告使用系爭房屋之產權合法。被告
    業已將系爭房屋交由原告使用，且系爭土地之租金迄今均由
    被告繳納，顯見被告已依系爭和解契約內容履行，並已確保
    該屋有使用基地之合法權源，原告之請求已逾越系爭和解契
    約文義，實無理由等語。
　㈢並為答辯聲明：如主文第1項所示。　
三、下列事項，本院基於下列括號內卷附資料，先予認定。
　㈠被告前因誣告原告涉嫌強制性交罪，而經本院107年度花簡字
    第328號刑事簡易判決誣告判處有期徒刑4月；嗣被告提起上
    訴，兩造於系爭刑事案件審理時達成和解，並簽立內容為：
    「茲因誣告乙男(即原告，下同)性侵，雙方以系爭房屋.花
    縣○○鄉○○○街000號房屋土地承租權、鐵皮屋使用權賠償給乙
    男，雙方達成合解。特立此合解書。」之系爭和解契約，被
    告始獲減輕為有期徒刑2月及緩刑2年之刑之宣告(見本院卷
    第23-26、71頁)。
　㈡系爭房屋為未經保存登記之建物，並以被告為該屋之稅籍名
    義人；該屋所坐落之系爭土地，係被告向財政部國有財產署
    北區分署(下稱國財署)承租，租期自107年5月1日至116年12
    月31日止，並訂有國有基地租賃契約書(見本院卷第27-29頁
    )。
四、本件爭點：
　  被告依系爭和解契約，究應移轉系爭房屋之「使用權」抑或
    「所有權」、「事實上處分權」予原告？原告本件請求有無
    理由？　
五、本院之判斷：
　㈠被告依系爭和解契約僅負有移轉系爭房屋之「使用收益權」
    予原告之義務。
　　⒈按稱和解者，謂當事人約定，互相讓步，以終止爭執或防
      止爭執發生之契約；和解有使當事人所拋棄之權利消滅及
      使當事人取得和解契約所訂明權利之效力，民法第736條
      、第737條分別定有明文。次按解釋意思表示，應探求當
      事人之真意，不得拘泥於所用之辭句，民法第98條定有明
      文，又解釋契約，應於文義上及論理上詳為推求，以探求
      當事人立約時之真意，並通觀契約全文，斟酌訂立契約當
      時及過去之事實、交易上之習慣等其他一切證據資料，本
      於經驗法則及誠信原則，從契約之主要目的及經濟價值作
      全盤之觀察，以為其判斷之基礎，不能徒拘泥字面或截取
      書據中一二語，任意推解致失其真意。倘當事人契約發生
      疑義，法院應觀契約全文，斟酌立約當時之情形及其他一
      切證據資料，就文義上及理論上詳為推求，以探求當事人
      締約時之真意，俾作為判斷當事人間權利義務之依據。法
      院進行契約之解釋，除依文義解釋(以契約文義為基準)、
      體系解釋(綜觀契約全文)、歷史解釋(斟酌訂約時之事實
      及資料)、目的解釋(考量契約之目的及經濟價值)並參酌
      交易習慣與衡量誠信原則，加以判斷外，並應兼顧其解釋
      之結果不能逸出契約中最大可能之文義(最高法院103年度
      台上字第713號判決意旨參照)。
　  ⒉經查，兩造於系爭刑事案件審理時達成和解，並簽立內容
      為：「茲因誣告乙男(即原告，下同)性侵，雙方以系爭房
      屋.花縣○○鄉○○○街000號房屋土地承租權、鐵皮屋使用權
      賠償給乙男，雙方達成合解。特立此合解書。」，已如上
      揭三、㈠所述。經審視上揭「系爭房屋.花縣○○鄉○○○街000
      號房屋土地承租權」、「花縣○○鄉○○○街000號房屋土地承
      租權、鐵皮屋使用權」等語兩者間之標點符號，其大小顯
      有不同，不足認兩造有意將「系爭房屋」及「花縣○○鄉○○
      ○街000號房屋」以「、」號併列；況於「系爭房屋」等語
      出現前，系爭和解契約並未就「系爭房屋」指涉為何為說
      明；另參酌「系爭房屋」等語後即緊接「.花縣○○鄉○○○街
      000號房屋」等語，堪認「.花縣○○鄉○○○街000號房屋」等
      語係兩造用以指明「系爭房屋」所指為何，是「系爭房屋
      」與「花縣○○鄉○○○街000號房屋」實指涉同一房屋。
　　⒊從而，依系爭和解契約之文義，被告所應負之給付義務為
      移轉「系爭房屋土地之承租權」、「鉄皮屋使用權」予原
      告。又系爭和解契約上之「系爭房屋」、「鉄皮屋」係指
      相同房屋，復為兩造所不爭執(見本院卷第109頁)，是被
      告就系爭和解契約之給付義務為移轉「系爭房屋土地之承
      租權」、「系爭房屋使用權」自明。而不論是「承租權」
      或「使用權」，均為物之「使用收益權限」之讓與，核與
      物之「所有權」或「事實上處分權」等「產權」概念，顯
      然有別。衡諸我國一般民眾之認知，「使用權」與「產權
      」顯係兩種權限大小迥異之權利，縱一般民眾無法區辨「
      所有權」或「事實上處分權」等「產權」之差別，惟倘有
      「產權」移轉之約定，一般民眾必不會僅使用「使用權」
      、「承租權」等語代之甚明。況系爭和解契約之內容為原
      告所擬具乙節，業原告所陳明(見本院卷第111頁)，自不
      得以原告未形諸系爭和解契約之文義，而以原告主觀上對
      系爭和解契約內容之解釋，逕為被告不利之認定。綜上，
      原告主張兩造於系爭和解契約約定被告將系爭房屋之「事
      實上處分權」移轉予原告，自屬無據。
　　⒋至原告主張被告於系爭刑事案件107年10月8日準備程序中
      ，曾陳稱：「(受命法官：你與乙男有無談過和解？)有，
      我把房子、國有土地的土地承租權給乙男，因為我沒有錢
      可以還，乙男也接受了」，並提出該準備程序筆錄影本為
      據(見本院卷第67頁)。惟依上揭筆錄記載之文義，亦可解
      為被告係將「系爭房屋」及「國有土地」之「承租權」移
      轉予原告，而無從據此推翻系爭和解契約之文義。況依上
      揭問答內容，可知系爭刑事案件之受命法官僅在確認兩造
      是否已成立和解，而對於和解內容是否明確而無爭議，要
      非該準備程序之重點，而並未加以確認。從而，被告所負
      和解義務自以系爭和解契約所載為準，尚難據此為原告有
      利之認定。
　㈡原告本件請求，俱無理由。　　
　　⒈查原告依系爭和解契約，僅負有將系爭房屋「使用收益權
      」移轉予原告之義務，已如上所述。是原告請求被告將系
      爭房屋稅籍名義人移轉登記為原告，即屬無據。
　　⒉另民眾有租用國有土地興建房屋使用之情形，倘欲就該國
      有土地為承租人之變更，依系爭作業程序第33點之規定，
      以申請人已受讓該國有土地上房屋之所有權或事實上處分
      權為前提等情，業為兩造所不爭(見卷第176頁)。而本件
      被告依系爭和解契約雖負有將「土地承租權」移轉原告之
      義務，然因被告並不負有移轉「系爭房屋事實上處分權」
      予原告之義務，是原告自無從僅以其為系爭房屋之承租人
      或使用權人地位向國財署申請變更為系爭土地之承租人。
      從而，原告請求被告協同辦理系爭土地承租權變更，因無
      強制執行可能，其如訴之聲明第2項之訴自無從准許。
六、綜上，原告依系爭和解契約之法律關係，請求被告給付如訴
    之聲明第1、2項所示，均無理由，應予駁回。 
七、本件事證已臻明確，兩造其餘攻擊防禦方法及證據，核與判
     決之結果不生影響，爰不一一論列，併此敘明。
八、訴訟費用負擔之依據：民事訴訟法第78條。 　
中    華    民    國   111    年    7     月    13    日
                  花蓮簡易庭  法  官  李立青
以上正本係照原本作成。
如不服本判決，應於送達後20日內，向本院提出上訴狀（上訴狀
須表明上訴理由）並繳納上訴審裁判費；如於本判決宣示後送達
前提起上訴者，應於判決送達後20日內補提上訴理由書（均須按
他造當事人之人數附繕本）。
如委任律師提起上訴者，應一併繳納上訴審裁判費。
中　　華　　民　　國　　111 　年　　7 　　月　　14　　日
                              書記官 胡釋云
附表：
標示 段 地號 租用面積(㎡)  慶豐段 2234 18.00  慶豐段 2235 160.00  慶豐段 2236 57.00  慶豐段 2505 56.00 坐落 慶豐村慶南二街238號鐵皮樓房、棚架、倉庫 慶豐村慶南二街238號磚造鐵皮平房、圍牆內庭院 慶豐村慶南二街238號磚造鐵皮樓房、磚造鐵皮平房、棚架、圍牆內庭院 慶豐村慶南二街238號鐵皮樓房